臺灣新北地方法院民事裁定
                              110年度消債職聲免字第49號
聲  請  人  王家淇  

代  理  人  陳昭全律師
相  對  人  華南商業銀行股份有限公司

法定代理人  張振芳  
代  理  人  陳仲偉  
相  對  人  台北富邦商業銀行股份有限公司

法定代理人  程耀輝  


相  對  人  國泰世華商業銀行股份有限公司

法定代理人  郭明鑑  


相  對  人  遠東國際商業銀行股份有限公司

法定代理人  周添財  


相  對  人  中國信託商業銀行股份有限公司


法定代理人  利明献  


相  對  人  元大國際資產管理股份有限公司


法定代理人  宋耀明  
相  對  人  臺灣新光商業銀行股份有限公司

法定代理人  李增昌  
代  理  人  羅苙家  
相  對  人  玉山商業銀行股份有限公司

法定代理人  黃南州  
代  理  人  朱逸君  
相  對  人  花旗(台灣)商業銀行股份有限公司


法定代理人  莫兆鴻  
代  理  人  陳正欽  


相  對  人  匯誠第一資產管理股份有限公司

法定代理人  莊仲沼  


上列當事人因消費者債務清理事件聲請免責，本院裁定如下：
    主  文
聲請人王家淇應予免責。
    理  由
一、按法院為終止或終結清算程序之裁定確定後，除別有規定外
    ，應以裁定免除債務人之債務；法院裁定開始清算程序後，
    債務人有薪資、執行業務所得或其他固定收入，扣除自己及
    依法應受其扶養者所必要生活費用之數額後仍有餘額，而普
    通債權人之分配總額低於債務人聲請清算前二年間，可處分
    所得扣除自己及依法應受其扶養者所必要生活費用之數額者
    ，法院應為不免責之裁定。但債務人證明經普通債權人全體
    同意者，不在此限；債務人有下列各款情形之一者，法院應
    為不免責之裁定。但債務人證明經普通債權人全體同意者，
    不在此限：（一）於七年內曾依破產法或本條例規定受免責
    。（二）故意隱匿、毀損應屬清算財團之財產，或為其他不
    利於債權人之處分，致債權人受有損害。（三）捏造債務或
    承認不真實之債務。（四）聲請清算前二年內，因消費奢侈
    商品或服務、賭博或其他投機行為，所負債務之總額逾聲請
    清算時無擔保及無優先權債務之半數，而生開始清算之原因
    。（五）於清算聲請前一年內，已有清算之原因，而隱瞞其
    事實，使他人與之為交易致生損害。（六）明知已有清算原
    因之事實，非基於本人之義務，而以特別利於債權人中之一
    人或數人為目的，提供擔保或消滅債務。（七）隱匿、毀棄
    、偽造或變造帳簿或其他會計文件之全部或一部，致其財產
    之狀況不真確。（八）故意於財產及收入狀況說明書為不實
    之記載，或有其他故意違反本條例所定義務之行為，致債權
    人受有損害，或重大延滯程序，消費者債務清理條例（下稱
    消債條例）第132條、第133條、第134條分別定有明文。次
    按法院裁定開始更生程序後，債務人免責前，法院裁定開始
    清算程序，其已進行之更生程序，適於清算程序者，作為清
    算程序之一部；其更生聲請視為清算聲請，消債條例第78條
    第1項亦有明定。
二、本件聲請人即債務人前因有不能清償債務情事，於民國106
    年9月19日向本院聲請更生，嗣經本院以106年度消債更字第
    472號裁定自107年5月16日上午11時起開始更生，並命司法
    事務官進行更生程序，由本院以107年度司執消債更字第134
    號更生事件受理在案，然因聲請人所提更生方案未能經債權
    人會議可決，復不符合法院依職權裁定認可更生方案及撤回
    聲請之要件，故由本院以108年度消債清字第75號裁定自108
    年6月18日下午4時起開始清算，並命司法事務官進行清算程
    序，由本院以108年度司執消債清字第102號清算事件受理在
    案。於清算程序中，經本院司法事務裁定選任台灣金融資產
    服務股份有限公司為本件清算程序管理人，台灣金融資產服
    務股份有限公司已就聲請人之富邦人壽保險公司保險契約解
    約金新臺幣(下同)47,591元、聲請人之新光人壽保險股份公
    司保險契約解約金409,151元、217,933元、聲請人提出之9,
    016元，共683,691元製作分配表，該分配表經本院司法事務
    官於109年10月23日以108年度司執消債清字第102號裁定認
    可，且依該分配表分配各債權人收訖，本院司法事務官並於
    110年1月21日以108司執消債清字第102號裁定清算程序終結
    並確定在案等情，經本院調閱上開各卷核閱屬實，堪已認定
    。是本件終結清算程序裁定既已確定，依前開消債條例規定
    ，本院即應審酌聲請人是否有消債條例第133條、第134條所
    定應為不免責裁定情形。
三、本院於110年3月24日發函通知聲請人及相對人即全體債權人
    於10日內就本院應否裁定免除聲請人債務表示意見，並通知
    聲請人及相對人於110年9月10日到庭陳述意見，除相對人元
    大國際資產管理股份有限公司未表示意見外，聲請人與其餘
    相對人意見分述如下：
(一)聲請人陳稱：聲請人於107年5月16日開始更生程序後至今仍
    任職於財團法人社會福利基金會，迄110年3月受領薪資給付
    35次合計1,023,549元，每月平均收入為25,000元，每月必
    要支出包括個人每月生活費，以新北市每人每月最低生活費
    用1.2倍計算，迄110年3月合計為628,644元(計算式：17,26
    2元×8月＋17,599元×12月＋18,600元×12月＋18,720元×3月＝628
    ,644元)，以及父親王文育每月扶養費4,000元，迄110年3月
    合計為140,000元，是裁定開始更生程序後，聲請人薪資收
    入扣除自己及父親必要生活費用後尚有餘額。又聲請人聲請
    清算前2年收入為683,271元、自己及父親每月必要支出為44
    4,672元【計算式：（14,528元＋4,000元)×24月＝444,672元
    】，以收入扣除必要支出餘額為238,599元，然相對人於清
    算程序中已受償680,089元，顯高於聲請人聲請清算前2年間
    可處分所得扣除自己及依法應受扶養者所必要生活費用餘額
    238,599元，是聲請人並無消債條例第133條不免責事由。聲
    請人亦無消債條例第134條不免責事由，縱有亦屬輕微，且
    相對人已受償上開金額，故請准予免責等語。
(二)相對人華南商業銀行股份有限公司陳稱：相對人之債權為無
    擔保現金卡債權，聲請人現金卡最後一筆消費為94年3月29
    日，故無聲請清算前2年之貸款明細，請查聲請人是否有消
    債條例第133條、第134條各款不免責事由等語。
(三)相對人台北富邦商業銀行股份有限公司陳稱：聲請人積欠相
    對人債務總額為628,457元，觀之其消費明細，其信用卡負
    債係因頻繁密集使用信用卡預借現金舉債，難認為維持日常
    生活所必須，應有浪費、奢侈之情事，其明知未來不能清償
    ，仍濫為信用擴張，終致債台高築，具有高度可非難性。相
    對人曾多次與聲請人嘗試聯繫，但聲請人卻未企圖逃避清償
    債務責任，顯有消債條例134條第8款事由，請裁定不予免責
    等語。
(四)相對人國泰世華商業銀行股份有限公司陳稱：請調查聲請人
    聲請清算前2年至今有無搭乘國內外航線旅遊資訊，以判斷
    是否有消債條例第134條第4款規定適用，為不免責裁定等語
    。
(五)相對人遠東國際商業銀行股份有限公司陳稱：請調查聲請人
    有無消債條例第133條、第134條各款所定之不免責事由，法
    院依上開規定為不免責裁定後，債務人依消債條例第141條
    、第142條規定清償至一定數額後，仍得向法院聲請免責，
    故縱為不免責裁定，聲請人仍有救濟之管道，請為不免責裁
    定等語。
(六)相對人中國信託商業銀行股份有限公司、臺灣新光商業銀行
    股份有限公司、玉山商業銀行股份有限公司、花旗(台灣)商
    業銀行股份有限公司均陳稱：不同意免責，請查聲請人是否
    有消債條例第133條、第134 條各款不免責事由等語。
(七)相對人匯誠第一資產管理股份有限公司陳稱：請函詢聲請人
    戶籍所在之政府查明聲請人於開始清算前2年，是否有申請
    失業補助、低收入戶補助或職業訓練補助等政府相關補助。
    消債條例之立法理由及精神，並非欲幫助無誠意且意圖鑽營
    現行法令規定漏洞，不願努力工作清償債務之債務人於經濟
    上重生，實例上有責任之借款人想辦法積極努力償還貸款，
    倘輕易准予債務人免責，則對債權人及努力工作按時還款之
    一般債務人，甚或按期還款之更生債務人更顯不公，亦不符
    消債條例所欲表彰之濟弱扶傾精神，請予以不免責裁定等語
    。
四、經查：
(一)聲請人無消債條例第133條所定不免責事由：
  1.聲請人主張其於107年5月16日開始更生程序後至今仍任職於
    財團法人社會福利基金會，每月平均收入為25,000元等情，
    業據其提出中國信託銀行存摺內頁、交易明細及收入明細表
    為證(本院卷第97-113頁)，堪信為真實。而聲請人主張其每
    月必要支出，包括個人每月生活費以110年新北市每人每月
    最低生活費用1.2倍計算即18,720元，以及父親王文育扶養
    費每月4,000元等情，則經聲請人提出王文育之06年至108年
    綜合所得稅各類所得資料清單、全國財產稅總歸戶財產查詢
    清單為憑(本院卷第119-125頁)，且本院前以106年度消債更
    字第472號裁定認定聲請人每月負擔其父親扶養費4,000元確
    為必要。是本院裁定開始清算程序後，以聲請人薪資收入扣
    除聲請人及父親每月必要生活費用後，每月應仍有餘額約2,
    280元(計算式：25,000元－18,720元－4,000元＝2,280元)。
  2.聲請人主張其聲請清算前2年可處分所得為683,271元，自己
    及父親必要生活費用為444,672元【計算式：（14,528元＋4,
    000元)×24月＝444,672元】等情，業據其提出與其所述大致
    相符之中國信託銀行存摺內頁、勞工保險被保險人投保資料
    表、104年、105年、106年度綜合所得稅各類所得資料清單
    為憑(本院106年度司消債調字第607號卷第99-109、111、11
    3頁)，且本院前以106年度消債更字第472號裁定認定聲請人
    每月個人必要生活費為14,528元、其負擔父親扶養費4,000
    元確為必要，則聲請人前開主張堪信為真實。從而，本件聲
    請人聲請清算前2年，可處分所得扣除自己及依法應受其扶
    養者所必要生活費用之數額為238,599元。而本件普通債權
    人於清算程序中分配總額為680,089元，此有本院109年10月
    23日108年度司執消債清字第102號裁定及其附件之分配表在
    卷足參（本院108年度司執消債清字第102號卷二第89-91頁
    ），可見普通債權人之分配總額高於聲請人聲請清算前2年
    間之可處分所得扣除自己及依法應受其扶養者所必要生活費
    用之數額，核與消債條例第133條所規定不免責要件不符，
    故聲請人應無消債條例第133條不免責事由。
(二)聲請人無消債條例第134條各款不免責事由：
    相對人國泰世華商業銀行股份有限公司固請求查詢聲請人聲
    請清算前2年至今有無搭乘國內外航線旅遊資訊，以判斷是
    否有消債條例第134條第4款規定適用。經本院查詢聲請人於
    105年5月1至3日、108年3月1至11日雖曾有出境之紀錄(本院
    卷第145頁)，然聲請人陳稱旅費均係由其女兒支出，第一次
    前往日本，第二次係前往大陸探視重病之弟弟等語(本院卷
    第216頁)，況且此部分縱認聲請人係消費奢侈商品或服務，
    其因此支出14日旅費金額尚屬不明，然衡情應未逾其無擔保
    及無優先權債務3,509,563元半數即約1,754,782元，此參聲
    請人之債權表即明（本院108年度司執消債清字第102號卷二
    第142-144頁）。又相對人台北富邦商業銀行股份有限公司
    主張依聲請人消費明細，其信用卡負債係因頻繁密集使用信
    用卡預借現金舉債，應有浪費、奢侈之情事云云，然依其所
    提信用卡、現金卡消費明細等件，僅可見聲請人曾在加油站
    消費1,750元，其餘交易款項用途則屬不明(本院卷第63、65
    頁)。是難認聲請人於聲請清算前2年內，因消費奢侈商品或
    服務、賭博或其他投機行為，所負債務之總額逾聲請清算時
    無擔保及無優先權債務之半數，而生開始清算之原因，而符
    合消債條例第134條第4款所定不免責要件。另相對人匯誠第
    一資產管理股份有限公司請求函查聲請人開始清算前2年，
    是否有申請失業補助、低收入戶補助或職業訓練補助等政府
    相關補助。然經本院函詢新北市社會局及勞動部勞工保險局
    ，聲請人均無請領相關福利補助紀錄，此有新北市政府社會
    局110年6月21日新北社助字第1101122982號函、勞動部勞工
    保險局110年6月24日保普生字第11010100000號函可稽(本院
    卷第153-157頁)，是難認聲請人有消債條例第134條第2、7
    、8款不免責事由。此外，消債條例關於清算程序係以免責
    為原則，不免責為例外，債權人如主張債務人有該條例第13
    4條各款所定行為，自應就債務人合於上開要件之事實，舉
    證以實其說。本院函詢全體普通債權人之結果，多數債權人
    雖各已前詞表明不同意聲請人免責，惟均未具體說明或提出
    相當事證證明，本院復查無聲請人有消債條例第134條所列
    各款不免責事由，自應認聲請人並無消債條例第134條各款
    不免責事由。
五、綜上所述，本件聲請人經本院為終結清算程序裁定確定，且
    無消債條例第133條或第134條各款所定不免責事由存在，則
    聲請人聲請免責，自應准許，爰裁定如主文。
中　　華　　民　　國　　110　年　　12　　月　　30　　日
              民事第四庭    法　　　官　許品逸
上為正本係照原本作成
如不服本裁定，應於裁定送達後10日內，以書狀向本院提出抗告
，並繳納抗告費新臺幣1千元
中　　華　　民　　國　　110　年　　12　　月　　30　　日
                            書　記　官　許丞儀